# Fondamentaux "<i class="fab fa-r-project"></i> base"<br>Les Attributs

## Les Attributs

Les attributs sont des meta-données stockées sont la forme de paire nom/valeur.  
Chaque attribut peut être récupéré et défini individuellement via `attr()`, récupéré en masse via `attributes()` ou encore défini en masse via `structure()`.

```{r}
a <- 1:3
attr(a, "x") <- "abcdef"
attr(a, "x")

attr(a, "y") <- 4:6
str(attributes(a))
```

## Les Attributs

```{r}
a <- structure(
  1:3,
  x = "abcdef",
  y = 4:6
)
str(attributes(a))
```

## Les Attributs {.smaller}

Les attributs sont en général éphémères, dans le sens où ils sont perdus dans la plupart des opérations.

```{r}
attributes(a[1])
attributes(sum(a))
```

Là encore, il y a principalement deux exceptions&nbsp;:

- __noms__ (`names`), un vecteur de chaîne de caractères donnant le nom de chaque élément.

- __dimension__ (`dim`), un vecteur de valeurs entières donnant les dimensions (utilisé dans la conversion des vecteurs en matrices ou "arrays").

## Les Attributs&nbsp;: Noms {.smaller}

Il existe plusieurs façons de nommer les éléments d'un vecteur.

- Lors de la création.

    ```{.r}
    x <- c(a = 1, b = 2, c = 3)
    ```

- Avec `names()` pour affecter des un vecteur de chaîne de caractères.

    ```{.r}
    x <- 1:3
    names(x) <- c("a", "b", "c")
    ```

- Avec `setNames()`, pour réaliser la même tâche en une seule ligne.

    ```{.r}
    x <- setNames(1:3, c("a", "b", "c"))
    ```

## Les Attributs&nbsp;: Dimensions {.smaller}

- Les vecteurs sont de dimension `NULL`.

    ```{r}
    dim(1:6)
    ```

- Les matrices sont de dimension `2`.

    ```{r}
    x <- matrix(1:6, nrow = 2, ncol = 3)
    dim(x)
    ```

- Les "arrays" sont de dimension `n`.

    ```{r}
    x <- array(1:12, dim = c(2, 3, 2))
    dim(x)
    ```

## Les Attributs&nbsp;: Dimensions

Il est possible de modifier directement les dimensions d'un vecteur pour en modifier la "forme".

```{r}
x <- 1:6
dim(x) <- c(3, 2)
x
```

## Les Attributs&nbsp;: Dimensions

```{r}
#| echo: false
gt::gt(
data = read.csv(header = TRUE, text = 'Vector,Matrix,Array
"names()","rownames(), colnames()","dimnames()"
"length()","nrow(), ncol()","dim()"
"c()","rbind(), cbind()","abind::abind()"
"---","t()","aperm()"
"is.null(dim(x))","is.matrix()","is.array()"')
) |>
  gt::cols_align() |>
  gt::opt_all_caps() |>
  gt::opt_row_striping() |>
  gt::tab_options(table.width = "100%", table.font.size = "150%")
```

## Les Attributs&nbsp;: Dimensions

`str()` est le meilleur moyen d'identifier la "nature" d'un objet.

```{r}
str(1:3)                   # 1d vector
str(matrix(1:3, ncol = 1)) # column vector
str(matrix(1:3, nrow = 1)) # row vector
str(array(1:3, 3))         # "array" vector
```
