# Fondamentaux "<i class="fab fa-r-project"></i> base"<br>Les Vecteurs (Objets) S3

## Les Vecteurs (Objets) S3

`class` est un autre attribut important dans <i class="fab fa-r-project"></i>, il est le fondement du système objet S3.

Un objet possédant l'attribut `class` devient un __objet S3__ qui réagira différemment d'un simple objet au regard d'une fonction dite "générique".

Les principaux vecteurs S3&nbsp;:

- `factor`, permettant de définir des niveaux pour un vecteur.
- `Date`, la date dans un format défini au jour près.
- `POSIXct`, la date dans un format défini à la seconde près.

## Les Vecteurs (Objets) S3&nbsp;: Les Facteurs

Un facteur est un vecteur ne pouvant contenir que des valeurs prédéfinies.  
Ce type de vecteur est utilisé pour stocker des données catégorielles / discrètes en se basant sur un vecteur d'entier.

```{r}
x <- factor(c("a", "b", "b", "a"))
x
typeof(x)
```

## Les Vecteurs (Objets) S3&nbsp;: Les Facteurs

Un facteur est un vecteur ne pouvant contenir que des valeurs prédéfinies.
Ce type de vecteur est utilisé pour stocker des données catégorielles / discrètes en se basant sur un vecteur d'entier.

```{r}
attributes(x)
str(x)
```

## Les Vecteurs (Objets) S3&nbsp;: Les Facteurs

Les niveaux d'un facteur peuvent être connus, mais pas nécessairement observés dans les données.

```{r}
sex_char <- c("m", "m", "m")
sex_factor <- factor(sex_char, levels = c("m", "f"))
```

Ainsi, il est possible de compter les occurrences de l'ensemble des niveaux.

```{r}
table(sex_char)
table(sex_factor)
```

## Les Vecteurs (Objets) S3&nbsp;: Les Facteurs

Les facteurs peuvent également être ordonnées et se comportent comme des facteurs "classiques".

```{r}
ordered(c("b", "b", "a", "c"), levels = c("c", "b", "a"))
factor( c("b", "b", "a", "c"), levels = c("c", "b", "a"), ordered = TRUE)
```

::: aside
__Note&nbsp;:__ Les fonctions `read.*()` et `data.frame()` convertissent automatique les vecteurs de chaîne de caractères en facteurs. Il est recommandé de désactiver ce comportant `options(stringsAsFactors = FALSE)` (Par défaut avec `R > 4.0`).

## Exercices

1. Quelle sorte d'objet renvoi `table()`&nbsp;? Quel est son type&nbsp;? Quels sont ses attributs&nbsp;?

2. Qu'arrive-t-il à un facteur lorsque les niveaux sont modifiés&nbsp;?

    ```{.r}
    f1 <- factor(letters)
    levels(f1) <- rev(levels(f1))
    ```

3. Que fait le code suivant&nbsp;? De quelle façon `f2` et `f3` différent-ils de `f1`&nbsp;?

    ```{.r}
    f2 <- rev(factor(letters))
    f3 <- factor(letters, levels = rev(letters))
    ```
