# Fondamentaux "{{< iconify fa6-brands r-project >}} base"<br>Sélection

## Sélection Dans un Vecteur

- Entier positif.

  ```{r}
  x <- c(2.1, 4.2, 3.3, 5.4)
  ```
  
  ```{r}
  x[c(3, 1)]
  x[c(1, 1)]
  x[c(2.1, 2.9)] # Troncature
  ```

## Sélection Dans un Vecteur

- Entier négatif.

  ```{r}
  x <- c(2.1, 4.2, 3.3, 5.4)
  ```
  
  ```{r}
  x[-c(3, 1)]
  x[c(-1, 2)] # Pas de mélange
  ```

## Sélection Dans un Vecteur

- Booléen.

  ```{r}
  x <- c(2.1, 4.2, 3.3, 5.4)
  ```
  
  ```{r}
  x[c(TRUE, TRUE, FALSE, FALSE)]
  x[x > 3]
  ```

## Sélection Dans un Vecteur

- Recyclage des valeurs.

  ```{r}
  x <- c(2.1, 4.2, 3.3, 5.4)
  ```
  
  ```{r}
  x[c(TRUE, FALSE)] # Recyclage
  x[c(TRUE, FALSE, TRUE, FALSE)]
  ```

## Sélection Dans un Vecteur

- Valeur manquante.

  ```{r}
  x <- c(2.1, 4.2, 3.3, 5.4)
  ```
  
  ```{r}
  x[c(TRUE, TRUE, NA, FALSE)]
  ```

## Sélection Dans un Vecteur

- "Rien".

  ```{r}
  x <- c(2.1, 4.2, 3.3, 5.4)
  ```
  
  ```{r}
  x[]
  ```

## Sélection Dans un Vecteur

- Zéro.

  ```{r}
  x <- c(2.1, 4.2, 3.3, 5.4)
  ```
  
  ```{r}
  x[0]
  ```

## Sélection Dans un Vecteur

- Avec des "noms".

  ```{r}
  x <- c(2.1, 4.2, 3.3, 5.4)
  names(x) <- letters[1:4]
  ```
  
  ```{r}
  x[c("d", "c", "a")]
  x[c("a", "a", "a")]
  ```

## Sélection Dans un Vecteur

- Avec des "noms", une correspondance parfaite est requise.

  ```{r}
  z <- c(abc = 1, def = 2)
  ```
  
  ```{r}
  z[c("a", "d")] # Correspondance parfaite
  z[c("abc", "def")]
  ```

## Sélection Dans une Liste

La sélection s'opère de la même façon que sur un vecteur.

- `[`, renvoi une liste.
- `[[` et `$`, renvoient un élément d'une liste.

## Sélection Dans une Liste

La sélection s'opère de la même façon que sur un vecteur.

- `[`, renvoi une liste.

  ```{r}
  x <- list(2.1, 4.2, 3.3, 5.4)
  x[c(1, 3)]
  x[[2]]
  ```

## Sélection Dans une Liste

La sélection s'opère de la même façon que sur un vecteur.

- `[[` et `$`, renvoient un élément d'une liste.

  ```{r}
  x <- list(2.1, 4.2, 3.3, 5.4)
  names(x) <- letters[1:4]
  x$a
  x[["b"]]
  ```

## Sélection Dans une Matrice ou Array

La sélection peut s'effectuer avec un vecteur, plusieurs vecteurs ou une matrice.

```{r}
a <- matrix(1:9, nrow = 3)
colnames(a) <- c("A", "B", "C")
a[1:2, ]
a[c(TRUE, FALSE, TRUE), c("B", "A")]
```

## Sélection Dans une Matrice ou Array

Comme les matrices ou arrays ne sont que des vecteurs avec un attribut `dim`, la sélection peut se faire directement avec un seul vecteur de position.

```{r}
vals <- outer(1:5, 1:5, FUN = "paste", sep = ",")
vals
vals[c(4, 15)]
```

## Sélection Dans une Matrice ou Array

Il est également possible d'effectuer la sélection à partir d'une matrice donnant la position des dans chacune des dimensions de la matrice ou array que l'on souhaite manipuler.

```{r}
vals <- outer(1:5, 1:5, FUN = "paste", sep = ",")
select <- matrix(ncol = 2, byrow = TRUE, c(
  1, 1,
  3, 1,
  2, 4
))
vals[select]
```

## Sélection Dans un `data.frame`

Les `data.frame` se comportent comme des listes et comme des matrices.

```{r}
df <- data.frame(x = 1:3, y = 3:1, z = letters[1:3])
df[df$x == 2, ]
df[c(1, 3), ]
```

## Sélection Dans un `data.frame`

Deux approches pour sélectionner les colonnes d'un `data.frame`.

```{r}
df <- data.frame(x = 1:3, y = 3:1, z = letters[1:3])
df[c("x", "z")] # approche liste
df[, c("x", "z")] # approche matrice
```

## Sélection Dans un `data.frame`

Attention, ces deux approches ne sont pas tout à fait équivalentes.

```{r}
str(df["x"])
str(df[, "x"])
str(df[, "x", drop = FALSE])
```

## Exercices {.smaller}

1. Corriger les erreurs dans les codes suivants.

   ```{.r}
   mtcars[mtcars$cyl = 4, ]
   mtcars[-1:4, ]
   mtcars[mtcars$cyl <= 5]
   mtcars[mtcars$cyl == 4 | 6, ]
   ```

2. Pourquoi le code suivant renvoi cinq valeurs manquantes&nbsp;?  
   Et avec `x[NA_real_]`&nbsp;?

   ```{r}
   x <- 1:5
   x[NA]
   ```

3. Pourquoi `mtcars[1:20]` produit une erreur alors que `mtcars[1:20, ]` fonctionne&nbsp;?  
   Quelle est la différence&nbsp;?

4. Que fait `df[is.na(df)] <- 0`&nbsp;?  
   Sur quel principe repose cette commande&nbsp;?

::: {.notes}

1. R1 :

   ```{.r}
   mtcars[mtcars$cyl == 4, ]
   mtcars[-c(1:4), ]
   mtcars[mtcars$cyl <= 5, ]
   mtcars[mtcars$cyl == 4 | mtcars$cyl == 6, ] # ou mtcars[mtcars$cyl %in% c(4, 6)]
   ```

2. R2 :

   ```{.r}
   x <- 1:5
   x[NA] # typeof(NA)
   x[NA_real_]
   ```

3. R3 :

  - `mtcars[1:20]`, méthode de sélection d'élément d'une liste.
  - `mtcars[1:20, ]`, méthode de sélection d'élément dans vecteur à deux dimensions (_c.-à-d._, "matrice").

4. R4 : Sélection des `NA` par matrice de booléen, puis affectation de `0` aux positions définies par `TRUE`.

:::

## Les Opérateurs `[[` et `$`

`[[` renvoi toujours un élément plus petit.

```{r}
x <- list(1:3, "a", 4:6)
x[1]
x[[1]]
```

## Les Opérateurs `[[` et `$`

`$` fonctionne d'une façon proche de celle de `[[`.

```{.r}
mitcars$cyl
mitcars[["cyl"]]
```

## Les Opérateurs `[[` et `$`

Le `$` n'est pas utilisable lorsque le nom de la colonne ou de l'élément est stockée dans une variable.

```{r}
var <- "cyl"
mtcars$var
mtcars[[var]]
```

## Les Opérateurs `[[` et `$`

L'opérateur `$` permet également une correspondance partiel des noms, contrairement à `[[` (ou `[`).

```{r}
x <- list(abc = 1)
x$a
x[["a"]]
```

## Les Opérateurs `slot()` et `@`

Les opérateurs `slot()` et `@` sont des opérateurs spécifiques des objets de classe S4, ou&nbsp;:

- `slot()` correspond à `[[`.

- `@` correspond à `$`.

## Exercices

1. Extraire la troisième valeur de la variable `cyl` du jeu de données `mtcars`.

2. À partir de la régression linéaire `mod <- lm(mpg ~ wt, data = mtcars)`, extraire le nombre de degré de liberté.  
   Puis extraire, le R carré du modèle (`summary(mod)`).

::: {.notes}

1. R1 :

   ```{.r}
   mtcars$cyl[3]
   mtcars[["cyl"]][3]
   mtcars[3, "cyl"]
   ...
   ```

2. R2 : `?lm`, `?sumary` et `?summary.lm`

   ```{.r}
   mod$df.residual
   df.residual(mod)
   summary(mod)[["r.squared"]]
   summary(mod)$r.squared
   ```

:::

## Sélection et Affectation

Les opérateurs `[`, `[[` et `$` permettent également les affectations ou modifications.

```{r}
x <- 1:5
x[c(1, 2)] <- c(101, 102)
x
```

**Attention au recyclage des valeurs&nbsp;!**

## Sélection et Affectation

Approche identique pour les listes.

```{r}
x <- list(a = 1, b = 2)
x[["b"]] <- NULL
x
y <- list(a = 1, b = 2)
y["b"] <- list(NULL)
y
str(y)
```

## Sélection et Affectation

Le cas de la sélection par "rien", c'est-à-dire, `df[]`, permet dans le cas d'une affectation de préservé la structure d'origine.

```{r}
mtcars2 <- mtcars
mtcars2[] <- lapply(mtcars2, as.integer)
is.data.frame(mtcars2)

mtcars2 <- lapply(mtcars2, as.integer)
is.data.frame(mtcars2)
```

## Exercices {.smaller}

1. Ajouter une colonne `cyl_fct` à `mtcars` comme une copie de la colonne `cyl`.  
   Quel est le type de la nouvelle colonne&nbsp;?  
   Modifier le type de cette colonne dans un type plus approprié pour une analyse de comparaison de groupes défini par `cyl_fct`.

2. Créer une matrice avec des noms de lignes et colonnes à l'aide de la fonction `structure()`.

3. Reprendre les fonctions vu au préalable et identifier la structure, le type, la classe et les attributs des objets générés par ces fonctions, *p.ex.*, `stats::lm()`, `stats::aov()`, `t.test()`, `ggplot2::ggplot()`, etc.

4. Manipuler les fonctions `str()`, `typeof()`, `dput()`, `attributes()`, `attr()`, `dimnames()`, `dim()`, `rownames()`, `colnames()` et `names()` sur les jeux de données de `datasets` (`ls(name = "package:datasets")`).

::: {.notes}

1. R1 :

   ```{r}
   mtcars$cyl_fct <- factor(mtcars$cyl)
   mtcars[["cyl_fct"]] <- factor(mtcars[["cyl"]])
   ```

2. R2 :

   ```{r}
   structure(1:5, dim = c(1, 5), dimnames = list("ligne1", paste0("colonne", 1:5)))
   ```

:::
