---
title: '<i class="fab fa-r-project"></i> - Avancée'
subtitle: "Partie 2"
author: "Mickaël Canouil, *Ph.D.*"
knit: (function(inputFile, encoding) rmarkdown::render(inputFile, encoding = encoding, output_dir = here::here("docs")))
output: 
  mctemplates::ioslides_presentation:
    widescreen: true
params:
  project_directory: !r here::here()
---

<style>
pre {width: 150%;}
.prettyprint {width: 150%; margin-bottom: 0px;}
slides > slide > hgroup + article p {margin-top: 0.5em;}
blockquote {
  background: #333333;
  color: #ffffff;
  font-style: italic;
  font-size: 50%;
  border-left: 5px solid #fafafa;
  margin: 1.5em 10px;
  padding: 0.5em 1em;
}
</style>


```{r setup, include = FALSE}
options("stringsAsFactors" = FALSE, "width" = 80)


### Environment ====================================================================================
project_name <- gsub("(.*)_.*", "\\1", basename(params[["project_directory"]]))
# output_directory <- file.path(params[["project_directory"]], "outputs")
# dir.create(path = output_directory, recursive = TRUE, showWarnings = FALSE, mode = "0775")


### Load packages ==================================================================================
library(here)

suppressPackageStartupMessages({
  library(knitr)
  library(mctemplates)
  library(lobstr)
  library(gt)
})


### knitr settings =================================================================================
opts_chunk$set(
  eval = TRUE,
  include = TRUE,
  echo = TRUE,
  warning = TRUE,
  message = TRUE,
  error = TRUE,
  dpi = 120,
  tidy = FALSE,
  crop = TRUE,
  autodep = TRUE,
  # results = "asis",
  fig.align = "center",
  width = getOption("width"),
  comment = "#>"#,
  # fig.path = file.path(output_directory, "images/")
)
```

# Fondamentaux "<i class="fab fa-r-project"></i> base" | Les `data.frame` {.flexbox .vcenter}

## `data.frame`

L'une des classes S3 importante dans <i class="fab fa-r-project"></i> est la classe `data.frame` (`tibble` dans le "tidyverse"), qui repose entièrement sur les listes.

Qu'est-ce qu'un `data.frame` ?  
Un `data.frame` est une liste nommée, de vecteur de même dimension (longueur) avec des attributs `names` (noms des colonnes) et `row.names`.

```{r}
df1 <- data.frame(x = 1:3, y = letters[1:3])
typeof(df1)
```

## `data.frame`

L'une des classes S3 importante dans <i class="fab fa-r-project"></i> est la classe `data.frame` (`tibble` dans le "tidyverse"), qui repose entièrement sur les listes.

Qu'est-ce qu'un `data.frame` ?  
Un `data.frame` est une liste nommée, de vecteur de même longueur avec des attributs `names` (noms des colonnes) et `row.names`.

```{r}
attributes(df1)
```

## `data.frame`

Un `data.frame` a donc une structure rectangulaire et dispose de noms pour les lignes et les colonnes.

* `rownames()` pour obtenir le noms des lignes.
* `colnames()` (ou `names()`) pour obtenir le noms des colonnes.
* `nrow()` pour obtenir le nombre de lignes.
* `ncol()` (ou `length()`) pour obtenir le nombre de colonnes.

## `data.frame`

La création d'un `data.frame` se fait via `data.frame()`.

```{r}
df <- data.frame(
  x = 1:3, 
  y = c("a", "b", "c")
)
str(df)
```

## `data.frame`

La création d'un `data.frame` se fait via `data.frame()`.

```{r}
df <- data.frame(
  x = 1:3, 
  y = c("a", "b", "c"),
  stringsAsFactors = TRUE # Par défaut dans R < 4.0
)
str(df)
```

## `data.frame`

La création d'un `data.frame` se fait via `data.frame()`.

```{r}
df <- data.frame(
  x = 1:3, 
  y = c("a", "b", "c"),
  stringsAsFactors = FALSE # Par défaut dans R > 4.0
)
str(df)
```

## `data.frame`

Par défaut, un `data.frame` requiert des noms de colonnes syntaxiquement correct.

```{r}
names(data.frame(`1` = 1))
names(data.frame(`1` = 1, check.names = FALSE))
```

## `data.frame`

Un `data.frame` requiert que ces éléments soit de même longueur, quand cela n'est pas respecté et lorsque c'est possible, les valeurs des vecteurs les plus courts sont recyclés.

```{r}
data.frame(x = 1:4, y = 1:2)
data.frame(x = 1:4, y = 1:3)
```

## `data.frame`

Les `data.frame` ayant des noms de lignes, il est possible de les définir de plusieurs façons.

```{r}
df3 <- data.frame(
  age = c(35, 27, 18),
  hair = c("blond", "brown", "black"),
  row.names = c("Bob", "Susan", "Sam")
)
df3
```

## `data.frame`

Les `data.frame` ayant des noms de lignes, il est possible de les définir de plusieurs façons.

```{r}
df3 <- data.frame(
  age = c(35, 27, 18),
  hair = c("blond", "brown", "black")
)
rownames(df3) <- c("Bob", "Susan", "Sam")
df3
```

## `data.frame`

L'usage des noms de lignes n'est pas recommandé. 

* Le nom des lignes est une donnée, pourquoi la stocker différemment ?

* Le nom des lignes doit obligatoirement être une chaîne de caractères.

* Chaque nom de ligne doit-être unique. <i class="fab fa-r-project"></i> s'assurera que ce soit le cas !
    ```{r}
    df3[c(1, 1, 1), ]
    ```

## Test et Conversion de Type

`is.data.frame()` permet de tester si l'objet est un `data.frame()` quand `as.data.frame()` permet la conversion.

```{r}
is.data.frame(df1)
```

## Exercises

1. Est-il possible d'avoir un `data.frame` avec zéro lignes ? Et zéro colonnes ?

2. Que se passe-t-il lorsque des noms lignes avec duplicatas sont définis via `rownames()` ?

3. Que donne `t(df)` ou `t(t(df))` ? Avec, `df` un objet de classe `data.frame`.

4. Que fait `as.matrix()` sur un `data.frame` dont les colonnes sont de type différents ?

## `NULL`

`NULL` un objet particulier.

```{r}
typeof(NULL)
length(NULL)
x <- NULL
attr(x, "y") <- 1
```

## `NULL`

Il est possible de tester le caractère `NULL` d'un objet.

```{r}
is.null(NULL)
```

`NULL` sert à définir :

* un vecteur vide (*p.ex.*, `c()`.

* un vecteur absent (*p.ex.*, argument non défini d'une fonction).

# Fondamentaux "<i class="fab fa-r-project"></i> base" | Sélection {.flexbox .vcenter}

## Sélection Dans un Vecteur

* Entier positif.

```{r}
x <- c(2.1, 4.2, 3.3, 5.4)
```

```{r}
x[c(3, 1)]
x[c(1, 1)]
x[c(2.1, 2.9)] # Troncature
```

## Sélection Dans un Vecteur

* Entier négatif.

```{r}
x <- c(2.1, 4.2, 3.3, 5.4)
```

```{r}
x[-c(3, 1)]
x[c(-1, 2)] # Pas de mélange
```

## Sélection Dans un Vecteur

* Booléen.

```{r}
x <- c(2.1, 4.2, 3.3, 5.4)
```

```{r}
x[c(TRUE, TRUE, FALSE, FALSE)]
x[x > 3]
```

## Sélection Dans un Vecteur

* Recyclage des valeurs.

```{r}
x <- c(2.1, 4.2, 3.3, 5.4)
```

```{r}
x[c(TRUE, FALSE)] # Recyclage
x[c(TRUE, FALSE, TRUE, FALSE)]
```

## Sélection Dans un Vecteur

* Valeur manquante.

```{r}
x <- c(2.1, 4.2, 3.3, 5.4)
```

```{r}
x[c(TRUE, TRUE, NA, FALSE)]
```

## Sélection Dans un Vecteur

* "Rien".

```{r}
x <- c(2.1, 4.2, 3.3, 5.4)
```

```{r}
x[]
```

## Sélection Dans un Vecteur

* Zéro.

```{r}
x <- c(2.1, 4.2, 3.3, 5.4)
```

```{r}
x[0]
```

## Sélection Dans un Vecteur

* Avec des "noms".

```{r}
x <- c(2.1, 4.2, 3.3, 5.4)
names(x) <- letters[1:4]
```

```{r}
x[c("d", "c", "a")]
x[c("a", "a", "a")]
```

## Sélection Dans un Vecteur

* Avec des "noms", une correspondance parfaite est requise.

```{r}
z <- c(abc = 1, def = 2)
```

```{r}
z[c("a", "d")] # Correspondance parfaite
z[c("abc", "def")] 
```

## Sélection Dans une Liste

La sélection s'opère de la même façon que sur un vecteur.

* `[`, renvoi une liste.
* `[[` et `$`, renvoient un élément d'une liste.

## Sélection Dans une Liste

La sélection s'opère de la même façon que sur un vecteur.

* `[`, renvoi une liste.
    ```{r}
    x <- list(2.1, 4.2, 3.3, 5.4)
    x[c(1, 3)]
    x[[2]]
    ```

## Sélection Dans une Liste

La sélection s'opère de la même façon que sur un vecteur.

* `[[` et `$`, renvoient un élément d'une liste.
    ```{r}
    x <- list(2.1, 4.2, 3.3, 5.4)
    names(x) <- letters[1:4]
    x$a
    x[["b"]]
    ```

## Sélection Dans une Matrice our Array

La sélection peut s'effectuer avec un vecteur, plusieurs vecteurs ou une matrice.

```{r}
a <- matrix(1:9, nrow = 3)
colnames(a) <- c("A", "B", "C")
a[1:2, ]
a[c(TRUE, FALSE, TRUE), c("B", "A")]
```

## Sélection Dans une Matrice our Array

Comme les matrices ou arrays ne sont que des vecteurs avec un attribut `dim`, la sélection peut se faire directement avec un seul vecteur de position.

```{r}
vals <- outer(1:5, 1:5, FUN = "paste", sep = ",")
vals
vals[c(4, 15)]
```

## Sélection Dans une Matrice our Array

Il est également possible d'effectuer la sélection à partir d'une matrice donnant la position des dans chacune des dimensions de la matrice ou array que l'on souhaite manipuler.

```{r}
vals <- outer(1:5, 1:5, FUN = "paste", sep = ",")
select <- matrix(ncol = 2, byrow = TRUE, c(
  1, 1,
  3, 1,
  2, 4
))
vals[select]
```

## Sélection Dans un `data.frame`

Les `data.frame` se comportent comme des listes et comme des matrices.

```{r}
df <- data.frame(x = 1:3, y = 3:1, z = letters[1:3])
df[df$x == 2, ]
df[c(1, 3), ]
```

## Sélection Dans un `data.frame`

Deux approches pour sélectionner les colonnes d'un `data.frame`.

```{r}
df <- data.frame(x = 1:3, y = 3:1, z = letters[1:3])
df[c("x", "z")] # approche liste
df[, c("x", "z")] # approche matrice
```

## Sélection Dans un `data.frame`

Attention, ces deux approches ne sont pas tout à fait équivalentes.

```{r}
str(df["x"])
str(df[, "x"])
str(df[, "x", drop = FALSE])
```

## Exercices

1. Corriger les erreurs dans les codes suivants.
    ```{r, eval = FALSE}
    mtcars[mtcars$cyl = 4, ]
    mtcars[-1:4, ]
    mtcars[mtcars$cyl <= 5]
    mtcars[mtcars$cyl == 4 | 6, ]
    ```

2. Pourquoi le code suivant renvoi cinq valeurs manquantes ? Et avec `x[NA_real_]` ?
```{r}
x <- 1:5
x[NA]
```

## Exercices

3. Pourquoi `mtcars[1:20]` produit une erreur alors que `mtcars[1:20, ]` fonctionne ? Quelle est la différence ?

4. Que fait `df[is.na(df)] <- 0` ? Sur quel principe repose cette commande ?

## Les Opérateurs `[[` et `$`

`[[` renvoi toujours un élément plus petit.

```{r}
x <- list(1:3, "a", 4:6)
x[1]
x[[1]]
```

## Les Opérateurs `[[` et `$`

`$` fonctionne d'une façon proche de celle de `[[`.

```{r, eval = FALSE}
mitcars$cyl
mitcars[["cyl"]]
```

## Les Opérateurs `[[` et `$`

Le `$` n'est pas utilisable lorsque le nom de la colonne ou de l'élément est stockée dans une variable.

```{r}
var <- "cyl"
mtcars$var
mtcars[[var]]
```

## Les Opérateurs `[[` et `$`

L'opérateur `$` permet également une correspondance partiel des noms, contrairement à `[[` (ou `[`).

```{r}
x <- list(abc = 1)
x$a
x[["a"]]
```

## Les Opérateurs `slot()` et `@`

Les opérateurs `slot()` et `@` sont des opérateurs spécifiques des objets de classe S4, ou `slot()` correspond à `[[` et `@` à `$`.

## Exercices

1. Extraire la troisième valeur de la variable `cyl` du jeu de données `mtcars`.

2. À partir de la régression linéaire `mod <- lm(mpg ~ wt, data = mtcars)`, extraire le nombre de degré de liberté. Puis extraire, le R carré du modèle (`summary(mod)`).

## Sélection et Affectation

Les opérateurs `[`, `[[` et `$` permettent également les affectations ou modifications.

```{r}
x <- 1:5
x[c(1, 2)] <- c(101, 102)
x
```

**Attention au recyclage des valeurs !**

## Sélection et Affectation

Approche identique pour les listes.

```{r}
x <- list(a = 1, b = 2)
x[["b"]] <- NULL
y <- list(a = 1, b = 2)
y["b"] <- list(NULL)
str(y)
```

## Sélection et Affectation

Le cas de la sélection par "rien", c'est-à-dire, `df[]`, permet dans le cas d'une affectation de préservé la structure d'origine.

```{r}
mtcars[] <- lapply(mtcars, as.integer)
is.data.frame(mtcars)

mtcars <- lapply(mtcars, as.integer)
is.data.frame(mtcars)
```

## Exercices

1. Ajouter une colonne `cyl_fct` à `mtcars` comme une copie de la colonne `cyl`. Quel est le type de la nouvelle colonne ? Modifier le type de cette colonne dans un type plus approprié pour une analyse de comparaison de groupes défini par `cyl_fct`.

2. Reprendre les fonctions vu au préalable et identifier la structure, le type, la classe et les attributs des objets générés par ces fonctions, *p.ex.*, `stats::lm()`, `stats::aov()`, `t.test()`, `ggplot2::ggplot()`, etc.

3. Manipuler les fonctions `str()`, `typeof()`, `dput()`, `attributes()`, `attr()`, `dimnames()`, `dim()`, `rownames()`, `colnames()` et `names()` sur les jeux de données de `datasets` (`ls(name = "package:datasets")`).

3. Créer une liste, un vecteur, un `data.frame` à l'aide de la fonction `structure()`.

# Fondamentaux "<i class="fab fa-r-project"></i> base" | Les Fonctions {.flexbox .vcenter}

## Les Fonctions

Une fonction se décompose en trois éléments :

* Les arguments (`arguments`).
* Le corps (`body`).
* L'environnement (`environment`).

## Les Fonctions

```{r}
f <- function(x, y) {
  # Commentaire
  return(x + y)
}
```

```{r}
f <- function(x, y) {
  # Commentaire
  x + y
}
```

## Les Fonctions

```{r}
formals(f)
body(f)
environment(f)
```

## Les Fonctions

Les fonctions sont des objets au même titre que les vecteurs.

```{r}
attributes(f)
```

## Les Fonctions

* Fonction "classique", affectée d'un nom.

```{r}
f <- function(x, y) {
  # Commentaire
  x + y
}
f(1, 2)
```

* Fonction anonyme.

```{r}
(function(x, y) x + y)(1, 2)
```

## Les Fonctions Composées

```{r}
square <- function(x) x^2
deviation <- function(x) x - mean(x)
x <- runif(100)
```

## Les Fonctions Composées | Imbrication

```{r}
sqrt(mean(square(deviation(x))))
```

## Les Fonctions Composées | Séquentiel

```{r}
out <- deviation(x)
out <- square(out)
out <- mean(out)
out <- sqrt(out)
out
```

## Les Fonctions Composées | "Pipe" `%>%` (`magrittr`)

```{r}
library(magrittr)
x %>%
  deviation() %>%
  square() %>%
  mean() %>%
  sqrt()
```

## Exercices

1. `match.fun()` permet de trouver une fonction avec son nom. À partir d'une fonction, est-il possible de trouver son nom ?

2. Quelles fonctions permettraient d'identifier si un objet est une fonction et s'il s'agit d'une primitive ? Par exemple, `+`, `sum`, `lm` et `t.test`.

3. Quelles sont les composantes d'une fonction ?

# <img src="https://avatars1.githubusercontent.com/u/8896044?s=460&v=4" height = "150px" id = "picture"></img> {.flexbox .vcenter}

<div class="columns-2 auto-fadein">
  <a id="social" href="" target="_blank"><i class="fas fa-phone"></i> +33 (0) 374 00 81 29</a> 
    
  <a id="social" href="mailto:mickael.canouil@cnrs.fr" target="_blank"><i class="fas fa-envelope"></i> mickael.canouil@cnrs.fr</a> 

  <a id="social" href="http://mickael.canouil.fr" target="_blank"><i class="fas fa-home"></i> mickael.canouil.fr</a> 

  <a id="social" href="https://www.linkedin.com/in/mickael-canouil" target="_blank"><i class="fab fa-linkedin"></i> mickael-canouil</a> 

  <a id="social" href="https://github.com/mcanouil" target="_blank"><i class="fab fa-github"></i> mcanouil</a> 

  <a id="social" href="https://twitter.com/mickaelcanouil" target="_blank"><i class="fab fa-twitter"></i> @mickaelcanouil</a>
</div>
